【裁判字號】    97,易,133
【裁判日期】    970613
【裁判案由】    詐欺
【裁判全文】
臺灣臺北地方法院刑事判決               97年度易字第133號
公  訴  人  臺灣臺北地方法院檢察署檢察官
被      告  乙○○
上列被告因詐欺案件，經檢察官提起公訴（96年度偵字第23206
、25268號），本院判決如下：
    主  文
乙○○無罪。
    理  由
一、公訴意旨略以：乙○○明知提供個人身分證資料提供他人據
    以偽造身分證明文件，並藉偽造之證件用以申辦金融帳戶之
    存摺、提款卡及密碼，極有可能利用該等帳戶為與財產有關
    之犯罪工具，而可預見金融帳戶被他人用以遂行詐欺犯罪，
    造成詐欺取財結果之發生，竟仍基於幫助他人實施詐欺取財
    犯罪之不確定故意，於不詳之時間、地點，提供其個人之身
    分證資料予某不詳詐騙集團成員，讓其偽造乙○○之身分證
    及駕照後，分別持向在台北市中山區○○○路○段103號之
    第一銀行城東分行（以下簡稱第一銀行）申辦開立戶名：乙○○、帳號0000000000號帳戶，以及向在台北市松山區○○○路○段16號之合作金庫商業銀行北寧分行（以下簡稱合作
    金庫）申辦開立戶名：乙○○、帳號0000000000000號帳戶
    ，使該某不詳詐欺集團成員取得上開以乙○○名義申設帳戶
    之存摺、印章、提款卡及密碼為使用，足以生損害於戶政機
    關對身分證管理之正確性。嗣該不詳詐欺集團成員意圖為自
    己不法之所有，於96年9月3日12時40分許，打電話向丙○○
    謊報其係台北市警員，並稱丙○○身分證遭冒用，涉有洗錢
    犯嫌，旋由該詐欺集團另一自稱宜蘭法院書記官之成員，以
    電話向丙○○謊稱要凍結丙○○帳戶，要丙○○將其帳戶內
    之金錢轉至其提供之帳戶，致丙○○陷於錯誤，於同日匯款
    新台幣（下同）11萬8000元至上開第一銀行帳戶；該詐騙集
    團又於96年9月14日10時許，以電話向甲○○謊稱其所有車
    號8825-EH號自用小客車違規3次沒去繳款，且其台灣銀行存
    款1000萬中有350萬中被警示，致甲○○陷於錯誤，受騙依
    詐騙集團指示於96年9月14日將26萬0250元匯入上開合作金
    庫帳戶，嗣丙○○、甲○○發覺受騙報警處理，始循線查知
    上情。
二、按犯罪事實應依證據認定之，無證據不得認定犯罪事實；不
    能證明被告犯罪或其行為不罰者，應諭知無罪之判決，刑事
    訴訟法第154條第2項、第301條第1項分別定有明文。次按事
    實之認定，應憑證據，如未能發現相當證據，或證據不足以
    證明，自不能以推測或擬制之方法，以為裁判之基礎；又認
    定犯罪事實所憑之證據，雖不以直接證據為限，間接證據亦
    包括在內，然而無論直接或間接證據，其為訴訟上之證明，
    須於通常一般之人不致有所懷疑，而得確信其為真實之程度
    者，始得據為有罪之認定；再認定不利於被告之事實，須依
    積極證據，苟積極證據不足為不利於被告事實之認定時，即
    應為有利於被告之認定，更不必有何有利之證據，最高法院
    40年台上字第86號、76年台上字第4986號及30年上字第816
    號分別著有判例意旨可資參照。況刑事訴訟法第161條第1項
    亦規定，檢察官就被告犯罪事實，應負舉證責任，並指出證
    明之方法，是檢察官對於起訴之犯罪事實，應負提出證據及
    說服之實質舉證責任，倘其所提出之證據，不足為被告有罪
    之積極證明，或其指出證明之方法，無從說服法院以形成被
    告有罪之心證，基於無罪推定之原則，自應為被告無罪判決
    之諭知，最高法院92年度台上字第128號著有判例意旨可資
    參照。又按刑法第30條之幫助犯，係以與正犯有共同之認識
    而幫助實施為要件，若於正犯之犯罪無共同之認識者，即不
    能謂有共犯之關係。故刑法上幫助之行為，須有幫助他人犯
    罪之意思，如無此種故意，基於其他原因，以助成他人犯罪
    之結果，尚難以幫助論。若幫助之人，誤信為正當行為，並
    無違法之認識，則其行為縱予正犯以助力，尚難遽令負幫助
    之罪責，最高法院18年度上字第287號、20年度上字第1022
    號、20年度上字第1828號分別著有判例意旨可資參照。
三、本件公訴人認被告涉有幫助詐欺取財罪嫌，無非係以被告之
    供述、被害人丙○○、甲○○之指述、第一銀行城東分行96
    年10月17日一城東字第90114號函及所附申請書影本帳戶開
    戶資料及交易明細、合作金庫商業銀行北寧分行96年10月1
    日合金北寧字第0960004150號函及所附帳戶開戶資料及交易
    明細、被告乙○○身分證影本等為其論據。
四、訊據被告矢口否認有何幫助詐欺取財犯行，辯稱：伊沒有幫
    助詐欺之行為，亦沒有開設過上開第一銀行與合作金庫的帳
    戶；第一銀行回函內的開戶資料，筆跡不一樣，住家電話和
    手機也不同，伊也沒有汽車駕照；合作金庫北寧分行回函內
    的開戶資料，地址不是伊的，伊也沒有汽車駕照；伊有申請
    補發身分證，且都是本人去的等語。
五、經查：
(一)按被告以外之人於審判外之言詞或書面陳述，除法律有規定
    者外，不得作為證據。被告以外之人於審判外之陳述，雖不
    符前四條之規定，而經當事人於審判程序同意做為證據，法
    院審酌該言詞陳述或書面陳述作成時之情況，認為適當者，
    亦得為證據。當事人、代理人或辯護人於法院調查證據時，
    知有刑事訴訟法第159條第1項不得為證據之情形，而未於言
    詞辯論終結前聲明異議者，視為有前項之同意，刑事訴訟法
    第159條第1項、第159條之5分別定有明文。查，本院認定事
    實所憑之證據中，部分為傳聞證據，惟檢察官及被告均未於
    本院言詞辯論終結前聲明異議，本院審酌該等言詞或書面陳
    述作成之情況，並無非出於任意性或不正取供，或違法或不
    當情事，且客觀上亦無不可信之情況，堪認為適當，依刑事
    訴訟法第159條之5第2項規定，均得作為證據，先予敘明。
(二)本案詐欺集團所屬之不明人士先於96年9月3日12時40分許，
    打電話向丙○○謊報其係台北市警員，並稱丙○○身分證遭
    冒用，涉有洗錢犯嫌，旋由該詐欺集團另一自稱宜蘭法院書
    記官之成員，以電話向丙○○謊稱要凍結丙○○帳戶，要丙○○將其帳戶內之金錢轉至其提供之帳戶，致丙○○陷於錯
    誤，於同日匯款11萬8000元至上開乙○○第一銀行帳戶；該
    詐騙集團又於96年9月14日10時許，以電話向甲○○謊稱其
    車號8825-EH號自用小客車違規3次沒去繳款，且其台灣銀行
    存款1000萬中有350萬中被警示，致甲○○陷於錯誤，受騙
    依詐騙集團指示於96年9月14日將26萬0250元匯入上開乙○○合作金庫帳戶之事實，業據丙○○於警詢時指訴綦詳，並
    有第一商業銀行96年9月3日存款條、復華銀行96年9月14 日
    國內匯款申請書各1紙、第一銀行城東分行96年10月17日一
    城東字第90114號函及所附申請書影本帳戶開戶資料及交易
    明細、合作金庫商業銀行北寧分行96年10月1日合金北寧字
    第0960004150號函及所附帳戶開戶資料及交易明細等文件在
    卷可憑。
(三)然而，上開第一銀行及合作金庫帳戶開戶資料中之被告身分
    證影本上的照片確非被告本人，且該身分證影本上之戶籍地
    址所載台北市○○○路○段109巷9號7樓，與被告真實之戶
    籍地址台北市○○區○○路90巷8號3樓不符，此有第一銀行
    城東分行、合作金庫北寧分行上開函所附開戶資料之身分證
    影本及台北市萬華區戶政事務所96年12月20日北市萬二戶字
    第09630440400號函所附乙○○之94年全面換發國民身分證
    申請書資料附卷可參；且被告確未持有普通小型車駕駛執照
    ，此有台北市監理處97年1月3日北市監二字第09760001000
    號函在卷可憑；則若被告係故意將其身分資料交予詐騙集團
    以供詐欺之用，豈有誤用被告戶籍地址，及仿製被告所未持
    有之普通小型車駕照用以開設上開第一銀行及合作金庫帳戶
    之理，是被告前開辯解其未曾開設過上開帳戶之情，尚非全
    然無據。本院復查無證據足證被告確有與詐騙集團聯繫而交
    付其身分資料，並因此獲有任何利益，實與一般人藉由提供
    金融帳戶或個人資料予不法集團使用以資牟利之情形有別，
    益證被告所辯尚難認為虛構。是依現存證據，尚難證明被告
    確有將其身分資料提供予詐騙集團成員，供渠等遂行詐欺之
    犯行，公訴人復未提出積極證據證明被告與詐騙集團成員有
    共同之違法認識，自難逕認被告前揭所為，有幫助詐欺取財
    之情。
六、綜上所述，依現存證據然尚難逕以認定被告有幫助前開真實
    姓名、年籍均不詳之詐騙集團成員實行詐欺取財之犯行。此
    外，復查無其他積極證據足資證明被告確有幫助詐欺犯意，
    殊難僅憑卷附證據，以及被害人匯款至被告上開帳戶內，即
    推論被告有幫助詐欺犯罪之犯行，而遽以幫助詐欺罪相繩。
    本件不能證明被告犯罪，依首開說明，自應為被告無罪之諭
    知。
七、據上論斷，應依刑事訴訟法第301條第1項，判決如主文。
本案經檢察官李建論到庭執行職務
中    華    民    國    97    年    6     月    13    日
                  刑事第一庭    審判長法  官  陳興邦
                                      法  官  劉素如
                                      法  官  蘇嘉豐
以上正本證明與原本無異。
如不服本判決，應於判決送達後10日內向本院提出上訴狀（應抄
附繕本）。告訴人或被害人如對於本判決不服者，應具備理由請
求檢察官上訴，其上訴期間之計算係以檢察官收受判決正本之日
期為準。
                                      書記官  蘇靜紅
中    華    民    國    97    年    6     月    13    日


司法院資訊處製作；財團法人民間司法改革基金會備份。
